【裁判字號】    97,訴,572
【裁判日期】    970626
【裁判案由】    遷讓房屋等
【裁判全文】
臺灣士林地方法院民事判決               97年度訴字第572號
原      告  丁○○
                        樓
被      告  乙○○
兼前一人
訴訟代理人  甲○○
被      告  丙○○
上列當事人間請求返還房屋事件，本院於民國97年6 月12日言詞
辯論終結，判決如下：
    主  文
被告甲○○、丙○○應將坐落臺北市○○區○○段四小段第0000
-0000 、0000-0000 地號上門牌號碼為台北市○○區里○○○路
○ 段170 號4 樓 (面積64.23 平方公尺、附屬建物陽台面積3.08
平方公尺)房 屋遷讓交還原告。
原告其餘之訴駁回。
第一項交還房屋之履行期間為參個月。
訴訟費用新台幣壹仟貳佰貳拾元由被告甲○○、丙○○負擔。
本判決原告勝訴部分於原告以新臺幣肆萬元為被告供擔保後，得
假執行；但被告甲○○、丙○○如於假執行程序實施前，以新臺
幣拾壹萬捌玖元為原告預供擔保，得免為假執行。
原告其餘假執行之聲請駁回。
    事  實 及 理 由
甲、程序方面：
    按原告於判決確定前，得撤回訴之全部或一部。但被告已為
    本案之言詞辯論者，應得其同意。民事訴訟法第262 條第1
    項定有明文。本件原告於起訴時，依不當得利之法律關係請
    求被告每月給付新台幣4,770 元，嗣於期日時以言詞撤回，
    並經被告同意撤回，均記載於97年5 月13日言詞辯論筆錄，
    該部分自生撤回之效力。
乙、實體方面：
壹、原告部分：
一、陳述：
  (一)伊與被告甲○○於民國63年2 月27日結婚，後於72年4 月30
    日離婚，雙方育有王曉翎、王慧瑩、王嘉瑜等三名子女（下
    稱王曉翎等三人）。伊於上述婚姻關係存續期間向娘家借款
    ，以伊名義購買門牌號碼為台北市○○區○○里○○鄰○○○
    路○ 段170 號4 樓之房屋（下稱系爭房屋），兩造並於離婚
    時協議系爭房屋所有權應歸伊所有。
  (二)因兩造離婚時協議王曉翎等三人之親權由被告甲○○行使，
    故伊同意斯時尚無住所之被告甲○○暫時居住於系爭房屋。
    詎被告甲○○此後不但不另覓住居所甚至對王曉翎等三人施
    以家暴，使渠等不願與之同住而搬離系爭房屋改與伊同住。
  (三)至此，被告甲○○應無權使用居住系爭房屋，惟被告甲○○
    不但拒不遷出，更邀同被告王奕升、丙○○等人同住，並聲
    稱系爭房屋為其以新台幣（下同）98萬元之代價所購買，故
    拒絕返還系爭房屋予伊。
  (四)查伊為系爭房屋登記之所有權人，被告並無正當權源占用系
    爭房屋，侵害伊之所有權，爰依民法第767 條規定，請求被
    告遷讓系爭房屋。
二、聲明：
  (一)被告應將坐落於台北市○○區○○段四小段第167、168地號
    上即門牌號碼為台北市○○區○○里○○鄰○○○路○ 段170
    號4 樓之房屋，遷讓返還予原告。
  (二)原告願供擔保請准宣告假執行。
貳、被告部分：
一、陳述：
  (一)被告甲○○與原告於婚姻關係存續中即72年2 月19日購買系
    爭房屋，斯時法令規定為夫妻財產共有，故系爭房屋雖登記
    於原告名下，惟實際上為被告甲○○出資現金98萬元所購得
    。因71 年 間伊積欠友人10多萬元債務，未免拖累原告與家
    庭，被告甲○○與原告遂協議於72年4 月30日辦理假離婚，
    由被告甲○○獨自承擔債務，系爭房屋則歸原告。
  (二)被告甲○○與原告辦理離婚登記後，仍同住於系爭房屋共同
    生活3 年。嗣後，王曉翎等三人藉故離家出走與原告同住。
  (三)依70年夫妻共同財產制舊法不動產分配之規定，被告甲○○
    實有居住使用系爭房屋之權利，而被告乙○○係被告甲○○
    之子，故共同居住於系爭房屋。被告丙○○則係因被告甲○○欠伊錢而允許伊居住於系爭房屋，。
二、聲明：
  (一)原告之訴駁回。
  (二)被告願供擔保請准宣告免為假執行。
參、得心證理由
一、原告主張原告與被告甲○○於離婚時協議系爭房屋歸原告所
    有，原告同意被告甲○○得暫時使用系爭房屋，至被告甲○○覓得住所之時為止，詎被告甲○○竟不另覓住所，且邀同
    王奕升、丙○○等人同住，原告不同意丙○○居住系爭房屋
    ，故被告係無權居住系爭房屋等情；被告甲○○則以系爭房
    屋是被告甲○○出資購買，登記於原告名下，嗣兩造假離婚
    ，依民國70年之夫妻共同財產制，被告有居住使用系爭房屋
    之權利等語，資為抗辯。被告丙○○則抗辯：甲○○欠伊錢
    ，讓伊住系爭房屋等語。
二、按當事人主張有利於己之事實者，就其事實有舉證之責任。
    民事訴訟法第277 條定有明文。本件原告與被告甲○○已於
    72年4 月30日離婚，有戶籍登記謄本在卷可憑，被告甲○○
    抗辯兩造為假離婚，既為原告所否認，本件自應由被告甲○○舉證以實其說，惟其僅以：原告在離婚後仍住在系爭房屋
    3 、4 年，可見是假離婚云云為據，而原告則以：離婚時，
    子女由男方監護，但因子女尚年幼，始於離婚後仍住在系爭
    房屋以資照顧子女等語。查卷附之離婚協議書上明白記載雙
    方所生之子女三人，分別為9 、6 、2 歲，則原告以其子女
    年幼，而仍居住於系爭房屋3 、4 年等情，於情理上非不可
    取，則僅以原告於離婚後仍居住於系爭房屋之詞，尚不足以
    證明兩造間係假離婚。被告甲○○就此別無舉證以實其說，
    其抗辯假離婚乙節自不足採。
三、被告甲○○另抗辯依當時之夫妻財產制，系爭房屋係被告所
    有云云，經查：原告與被告甲○○於民國72年4 月30日離婚
    時之民法第1030條規定：「聯合財產之分割，除另有規定外
    ，妻取回其原有財產。」及同法第1058條規定：「夫妻離婚
    時，無論其原用何種夫妻財產制，各取回其固有財產。」。
    又同法第1017條規定：「聯合財產中，妻於結婚時所有之財
    產，及婚姻關係存續中因繼承或其他無償取得之財產，為妻
    之原有財產，保有其所有權。聯合財產中夫之原有財產及不
    屬於妻之原有財產之部分，為夫所有。」。故以當時之民法
    規定，原告於離婚時，僅能取回其原有財產 (固有財產)，
    其餘之財產縱使登記為原告所有，仍為男方所有；惟因該法
    律有男女不平等之虞，且離婚後，登記為妻名義之不動產，
    夫仍能主張為其所有，對於不動產登記制度有名實不符之情
    形，不利於交易安全，立法者遂於民國85年9 月25日增訂民
    法親屬編施行法第6- 1條，其規定：「中華民國七十四年六
    月四日以前結婚，並適用聯合財產制之夫妻，於婚姻關係存
    續中以妻之名義在同日以前取得不動產，而有左列情形之一
    者，於本施行法中華民國八十五年九月六日修正生效一年後
    ，適用中華民國七十四年民法親屬編修正後之第一千零十七
    條規定：一、婚姻關係尚存續中且該不動產仍以妻之名義登
    記者。二、夫妻已離婚而不動產仍以妻之名義登記者。」。
    其立法理由，係在該施行法第6 條之一施行後一年緩衝期間
    內（ 即85年9 月27日至86年9 月26日），得由 (離婚)夫妻
    重新認定財產之歸屬，於施行一年後，則一體適用新法 (即
    民國74年6 月3 日修訂之民法)， 以配合登記制度並維護妻
    之權益（最高法院92年度台上字第61號裁判參照）。而民國
    74年6 月3 日之民法第1017條係規定：「聯合財產中，夫或
    妻於結婚時所有之財產，及婚姻關係存續中取得之財產，為
    夫或妻之原有財產，各保有其所有權。聯合財產中，不能證
    明為夫或妻所有之財產，推定為夫妻共有之原有財產。」。
    亦即夫妻財產所有權之歸屬，以登記名義人為準。換言之，
    夫妻已離婚而不動產仍以妻之名義登記者，離婚之夫如主張
    該不動產為其所有，至遲應於86年9 月26日前辦理變更名義
    ，如未於86年9 月26日前變更名義，則該不動產即以登記名
    義人為所有權人。經查：本件被告甲○○對於系爭房屋於72
    年間所購，並以原告名義登記，迄兩造離婚及至今仍登記為
    原告名義，並不爭執，且有建物登記謄本在卷可憑，依上述
    法律規定，並參酌前揭說明，被告甲○○既不曾於民國86年
    9 月26日前將系爭不動產變更名義為其所有，則系爭房屋自
    屬原告所有。被告甲○○抗辯系爭房屋為伊所有，並不足取
    。
四、原告為系爭房屋之所有權人，已如前認定，而原告同意被告
    甲○○在覓得住居所前得暫時住於該房屋，是被告甲○○在
    覓得住居所之前本係有權居住於系爭房屋；茲原告主張被告
    甲○○故意不另覓住居所，且容留丙○○居住，故甲○○已
    無權居住等情，核其情形，符合民法民法第472 條所規定：
    「有左列各款情形之一者，貸與人得終止契約：．．二、借
    用人違反約定或依物之性質而定之方法使用借用物，或未經
    貸與人同意允許第三人使用者。」。原告訴請被告甲○○遷
    讓並返還系爭房屋給原告，自應准許。
五、被告丙○○抗辯：甲○○欠伊錢，而讓伊住在系爭房屋云云
    ，惟此係伊與甲○○間之關係，不能對抗所有權人之原告，
    原告既不同意被告丙○○居住系爭房屋，被告丙○○對系爭
    房屋即屬無權占有，則原告請求被告丙○○遷讓並返還系爭
    房屋給原告，亦應准許。
六、被告乙○○為甲○○之長子，民國74年出生，於77年之時遷
    入系爭房屋，有戶籍謄本之記載可稽，則被告乙○○為被告
    甲○○之家屬，同住一戶而未獨立設籍，係被告甲○○之占
    有輔助人，本應隨被告甲○○之遷讓而遷居，故並無列為共
    同被告之必要，原告請求被告乙○○遷讓系爭房屋，無權利
    保護之必要，此部分之請求，應予駁回。
七、綜上所述，原告本於所有權人之地位，訴請被告甲○○、丙○○遷讓房屋，洵屬正當，應予准許。其餘請求，應予駁回
    。
八、查遷讓房屋，非立時可就，斟酌實際情況，定履行期間為3
    個月。
九、兩造陳明願供擔保，聲請宣告假執行或免為假執行，經核原
    告勝訴部分，合於法律規定，爰分別酌定相當之擔保金額宣
    告之；原告其餘假執行之聲請，因訴之駁回而失所依據，不
    予准許。
十、據上論結，本件原告之訴為有理由，依民事訴訟法第79條、
    第85條第1 項、第396 條第1 項、第390 條第2 項、第392
    條第2項判決如主文。
中    華    民    國    97    年    6     月    26    日
                  民事第二庭  法  官  俞慧君
以上正本證明與原本無異。
如對本判決上訴，應於判決送達後20日內向本院提出上訴狀。
中    華    民    國    97    年    6     月    27    日
                              書記官  陳玉敏


司法院資訊處製作；財團法人民間司法改革基金會備份。
